【裁判字號】    98,交聲,2113
【裁判日期】    980630
【裁判案由】    違反道路交通管理處罰條例聲明異議
【裁判全文】
臺灣臺北地方法院交通事件裁定        98年度交聲字第2113號
原處分機關  臺北市交通事件裁決所
異  議  人
即受處分人  甲○○
上列異議人即受處分人因違反道路交通管理處罰條例案件，對於
臺北市交通事件裁決所中華民國九十八年六月六日所為之處分（
原處分案號：北市裁罰字第裁二二—ＡＥＷ九二五五六八號），
聲明異議，本院裁定如下：
        主  文
原處分關於罰鍰新臺幣肆萬伍仟元部分撤銷。
上開罰鍰撤銷部分，甲○○汽車駕駛人，駕駛汽車經測試檢定有
酒精濃渡超過規定標準，處罰鍰新臺幣貳萬伍仟元。
        理  由
一、按道路交通管理處罰條例所規範之車輛，係指在道路上以原
    動機行駛之汽車（包括機器腳踏車）或以人力、獸力行駛之
    車輛，而道路交通安全規則所規範之「汽車」，係指在道路
    上不依軌道或電力架線而以原動機行駛之車輛（包含機器腳
    踏車），道路交通管理處罰條例第三條第八款、道路交通安
    全規則第二條第一項第一款分別定有明文。次按汽車駕駛人
    飲用酒類或其他類似物後其吐氣所含酒精濃度超過每公升零
    點二五毫克或血液中酒精濃度超過百分之零點零五以上者，
    不得駕車，道路交通安全規則第一百十四條第二款定有明文
    ；又汽車駕駛人，駕駛汽車經測試檢定有酒精濃渡超過規定
    標準者，處新臺幣（下同）一萬五千元以上六萬元以下罰鍰
    ，並當場移置保管該汽車及吊扣其駕駛執照一年，並應接受
    道路交通安全講習，道路交通管理處罰條例第二十四條第一
    項第二款、第三十五條第一項第一款亦有明文規定。
二、本件異議人即受處分人甲○○於民國九十七年四月十九日凌
    晨三時許，飲酒後仍駕駛車牌號碼ＤＵＷ—二三○號輕型機
    車，行經臺北市○○○路○段一二三巷二弄巷口處時，為臺
    北市政府警察局松山分局東社派出所警員翁泗和臨檢並測得
    其呼氣所含酒精濃度為每公升零點六五毫克，超過每公升零
    點五五毫克，認受處分人有違反道路交通管理處罰條例第三
    十五條第一項第一款之行為而當場掣單舉發。嗣經臺灣臺北
    地方法院檢察署檢察官為緩起訴處分，且緩起訴處分期間業
    已屆滿。原處分機關乃於九十八年六月六日依道路交通管理
    處罰條例第三十五條第一項第一款、第二十四條第一項第二
    款、違反道路交通管理事件統一裁罰基準及處理細則所訂之
    違反道路交通管理事件統一裁罰基準表之規定，裁處受處分
    人罰鍰四萬五千元，並吊扣其駕駛執照十二個月，及施以道
    路交通安全講習。
三、據受處分人之聲明異議狀意旨固不否認其確有於前揭時、地
    飲酒後仍駕駛前開車輛，並經警攔檢呼氣所含酒精濃度超過
    每公升零點五五毫克等情不諱，惟辯稱：伊已於九十七年八
    月二十七日向國庫繳交二萬元罰款，且犯後態度良好，對於
    原處分機關再處以四萬五千元罰鍰應不用再繳云云。
四、經查：
（一）受處分人就其於前揭時、地，酒後騎乘上開輕型機車，經
      警測其呼氣所含酒精濃度超過零點五五毫克而為警舉發等
      事實，均不爭執；且同一事實受處分人亦涉犯刑法第一百
      八十五條之三服用酒類不能安全駕駛動力交通工具而駕駛
      罪，經臺灣臺北地方法院檢察署檢察官偵查後以九十七年
      度偵字第九八五八號為緩起訴處分，緩起訴期間為一年，
      且應於緩起訴處分確定後十個月期間內向國庫支付二萬元
      ；而該緩起訴處分亦經依職權送臺灣高等法院檢察署再議
      後，業於九十七年六月十三日確定等情，此有臺北市政府
      警察局北市警交字第ＡＥＷ九二五五六八號舉發違反道路
      交通管理事件通知單、臺北市交通事件裁決所北市裁罰字
      第裁二二—ＡＥＷ九二五五六八號違反道路交通管理事件
      裁決書、臺灣臺北地方法院檢察署檢察官緩起訴處分書、
      臺灣高等法院檢察署處分書及臺灣高等法院被告前案紀錄
      表各一份在卷可稽，是受處分人之上揭違規事實，應堪認
      定。
（二）按於九十四年二月五日公布，九十五年二月五日施行之行
      政罰法第二十六條規定：「一行為同時觸犯刑事法律及違
      反行政法上義務規定者，依刑事法律處罰之。但其行為應
      處以其他種類行政罰或得沒入之物而未經法院宣告沒收者
      ，亦得裁處之。前項行為如經不起訴處分或為無罪、免訴
      、不受理、不付審理之裁判確定者，得依違反行政法上義
      務規定裁處之。」此即所謂一事不二罰原則。考其立法目
      的，無非係以一行為同時觸犯刑事法律及違反行政法上義
      務規定時，由於刑罰與行政罰同屬不法行為之制裁，而刑
      罰之懲罰作用較強，依刑事法律處罰即足資警惕，實無一
      事二罰再處行政罰之必要；且刑事法律處罰，由法院依法
      定程序為之，較符合正當法律程序，應予優先適用，但罰
      鍰以外之沒入或其他種類行政罰，因兼具維護公共秩序之
      作用，為達行政目的，行政機關仍得併予裁處。是汽車駕
      駛人酒後駕車時，如同時觸犯刑法第一百八十五條之三之
      公共危險罪者，道路交通主管機關除依上開行政罰法第二
      十六條第一項但書規定，處以其他種類行政罰外，關於行
      政罰鍰部分，即應依行政罰法第二十六條、道路交通管理
      處罰條例第十條之規定，移送地方法院檢察署處理，且其
      後非有行政罰法第二十六條第二項所規定之情形，不得對
      行為人裁處罰鍰。
（三）次按被告所犯為死刑、無期徒刑或最輕本刑三年以上有期
      徒刑以外之罪，檢察官參酌刑法第五十七條所列事項及公
      共利益之維護，認以緩起訴為適當者，得定一年以上三年
      以下之緩起訴期間為緩起訴處分，其期間自緩起訴處分確
      定之日起算；又被告於緩起訴期間內，有下列情形之一者
      ，檢察官得依職權或依告訴人之聲請撤銷原處分，繼續偵
      查或起訴：於期間內故意更犯有期徒刑以上刑之罪，經
      檢察官提起公訴者；緩起訴前，因故意犯他罪，而在緩
      起訴期間內受有期徒刑以上刑之宣告者；違背第二百五
      十三條之二第一項各款之應遵守或履行事項者，刑事訴訟
      法第二百五十三條之一第一項、第二百五十三條之三第一
      項分別定有明文。再關於酒後駕車經檢察官為緩起訴處分
      ，並命行為人向公益團體捐款或向國庫支付款項或提供義
      務勞務者，行為人係履行檢察官為緩起訴處分命令，此等
      命令名義上雖非刑罰，但仍係一種特殊之處遇措施，將造
      成行為人之財產減少或義務增加，性質上亦屬干預人民自
      由權利之處分，與刑事制裁無異，實質上應為刑事處罰。
      又經檢察官為緩起訴處分者，於緩起訴之猶豫期間內，檢
      察官可對其持續觀察，若認其顯無反省警惕之情或根本欠
      缺反省警惕之能力即符合刑事訴訟法第二百五十三條之三
      第一項所列三款情形者，得依職權或依告訴人之聲請，將
      緩起訴處分撤銷，並依法追訴。申言之，在緩起訴處分之
      猶豫期間內，刑事訴追程序仍未終局確定，此與不起訴處
      分確定後，刑事訴追程序終結，檢察官原則上不得就同一
      行為再行起訴之法律效果迥異。是上開行政罰法第二十六
      條第二項並未明列「緩起訴處分」，自不宜逕自以為緩起
      訴處分之性質與不起訴處分相同而任意擴張解釋，故行政
      罰法第二十六條第二項於緩起訴處分並無適用之餘地。準
      此，經檢察官為緩起訴處分之行為，如同時違反行政法上
      義務之規定，因已有刑事處罰，此時行政機關若再另為行
      政裁罰，則無異係一罪二罰。因此參酌前揭行政罰法第二
      十六條之立法意旨，違反行政法上義務之行為，若同時亦
      經檢察官另為緩起訴處分時，行政機關應不得就同一行為
      ，再為與刑罰相類之罰鍰處分。
（四）再根據九十四年十二月二十八日修正公布，並於九十五年
      七月一日施行之道路交通管理處罰條例第三十五條第八項
      規定：「前項汽車駕駛人，經裁判確定處以罰金低於本條
      例第九十二條第三項所定最低罰鍰基準規定者，應依本條
      例裁決繳納不足最低罰鍰之部分。」及違反道路交通管理
      事件統一裁罰基準及處理細則第二條所定之「違反道路交
      通管理事件統一裁罰基準表」，亦即駕駛人係騎乘機器腳
      踏車，飲酒後其吐氣所含酒精成份超過每公升零點五五毫
      克以上，應處最低罰鍰四萬五千元，且其同時違反刑事法
      律者，經裁判確定處以罰金低於前揭條例第九十二條第三
      項所定最低罰緩基準規定者，應依該條例裁決繳納不足最
      低罰鍰之部分。惟本件受處分人經檢察官命向國庫支付二
      萬元部分，與前開最低罰鍰金額相較，顯然較低，難謂符
      合公平正義原則。而對於檢察官為緩起訴處分並命向國庫
      支付款項者，依前開關於緩起訴處分性質之解釋，實質上
      係屬刑事處罰，則該命受處分人支付款項之處分，解釋上
      亦應包括於道路交通管理處罰條例第三十五條第八項之規
      定範圍內。倘受處分人所支付之緩起訴處分金，未達道路
      交通管理處罰條例第九十二條第三項所定最低罰鍰基準規
      定者，仍須補繳不足最低罰鍰之部分，始為適法。故法院
      僅得就受處分人已依緩起訴處分為款項支付之部分予以撤
      銷，並為不罰之諭知（臺灣高等法院九十七年十一月法律
      座談會第三十九號提案研討結果參照）。是本件受處分人
      飲酒後駕駛車輛之行為，除經原處分機關為裁處罰鍰新臺
      幣四萬五千元並吊扣駕駛執照十二個月及施以道路交通安
      全講習外，復經臺灣臺北地方法院檢察署檢察官之緩起訴
      處分命令向國庫支付二萬元，已如前述，該酒後駕車之行
      為係同時觸犯刑法及違反行政法上義務，揆諸前揭說明，
      基於一事不二罰之原則規定，裁處罰鍰部分固無從再適用
      行政罰；惟據前開道路交通管理處罰條例第三十五條第八
      項規定，受處分人雖依緩起訴處分命令業已支付款項二萬
      元，原處分機關就行政罰之罰鍰方面仍得就差額即二萬五
      千元部分予以裁處。
五、綜上所述，受處分人確有於前揭時、地飲酒後駕駛汽車之違
    規行為，而受處分人於舉發通知單上所載應到案日期前向原
    處分機關提出申訴，原處分機關依前揭道路交通管理處罰條
    例第三十五條第一項一款、違反道路交通管理事件統一裁罰
    基準及處理細則第四十四條第一項暨違反道路交通管理事件
    統一裁罰基準表之規定，裁處受處分人吊扣駕駛執照十二個
    月及施以道路交通安全講習，固非無見；惟據前開道路交通
    管理處罰條例第三十五條第八項之規定，受處分人既已依緩
    起訴處分命令向國庫支付款項二萬元，原處分機關僅得就差
    額即二萬五千元部分予以裁處，則原處分機關於裁決書之處
    罰主文欄上裁處受處分人全額之罰鍰，即難認為允洽。從而
    ，本件受處分人之異議固有理由，然原處分亦有未當，自應
    由本院將原處分撤銷，並依據道路交通管理處罰條例第二十
    四條第一項第二款、第三十五條第一項第一款、第八項之規
    定，裁處如主文所示，以資適法。
據上論斷，應依道路交通案件處理辦法第二十條前段，裁定如主
文。
中    華    民    國    98    年    6     月    30    日
                  臺灣臺北地方法院交通法庭
                      法      官    雷淑雯
以上正本證明與原本無異。
如不服本裁定，應於裁定送達後五日內向本院提出抗告狀。
                      書  記  官    胡詩唯
中    華    民    國    98    年    6     月    30    日


司法院資訊處製作；財團法人民間司法改革基金會備份。
